【裁判字號】    99,消債抗,96
【裁判日期】    990713
【裁判案由】    更生事件
【裁判全文】
臺灣板橋地方法院民事裁定            99年度消債抗字第96號
抗  告  人  甲○○
上列抗告人對於中華民國99年6 月7 日本院99年度消債更字第4
號裁定提起抗告，本院裁定如下：
    主  文
抗告駁回。
抗告程序費用新台幣壹仟元由抗告人負擔。
    理  由
一、抗告人抗告意旨略以：(一)債權人台新國際商業銀行股份有限
    公司（下稱台新銀行）所提出之按月償還新台幣（下同）5,
    011 元之前置協商方案，必須包含富邦資產管理股份有限公
    司（下稱富邦資產管理公司）、中國信託商業銀行股份有限
    公司（下稱中國信託銀行）等債權人之債權。(二)依富邦資產
    管理公司、中國信託銀行等債權人每月扣薪11,827元，一年
    含年終獎金扣薪共計約159,664 元，該筆金額只能成為循環
    利息，對本金無實際償還意義，所以抗告人即使以23年償還
    共計367,2284元，如數償還也只是部分循環利息，所以23年
    後抗告人仍須向鈞院聲請更生。且抗告人原本只欠銀行約90
    萬元，以抗告人債權銀行之年利率20% 計算，本利和推估約
    500 萬元，若再以5 年複利計算約1,000 萬，5 個5 年再以
    複利計算，23年後本利和可達1 億元，以抗告人家庭為中低
    收入家庭，顯然無清償之可能，故鈞院所稱依勞動基準法第
    54條，抗告人尚有23年工作期間，並非無清償之可能等語，
    抗告人難堪折服。(三)銀行債前協商或銀行委託債務管理公司
    所訂之合約中規定，若其中一期未履約即為違約，則該段期
    間所有繳納金額不算本金，皆以利息計算。換言之，若債務
    人與銀行達成還款協議，不論何理由，只要最後一期未履約
    ，債務就必須含利息以複利重新計算，且不得向法院聲請更
    生，該等契約條款對消費者而言，顯然不公，且有損債務人
    之人性尊嚴及侵害債務人之工作權。為此，爰依法提起抗告
    ，請求廢棄原裁定等語。
二、按債務人不能清償債務或有不能清償之虞者，得依本條例所
    定更生或清算程序，清理其債務，消費者債務清理條例第3
    條定有明文。所謂「不能清償債務」，係指債務人欠缺清償
    能力，對於已屆清償期，且已受請求之債務之全部或主要部
    分，客觀上可預見其為一般且繼續的不能清償之財產狀態而
    言。而清償能力係由財產、信用、勞力三者構成，故雖無足
    夠財產，然如有良好之信用、優良之技術或持續不斷之勞力
    ，即屬有清償債務之可能。次按聲請更生或清算不合程式或
    不備其他要件者，法院應以裁定駁回之，但其情形可以補正
    者，法院應定期間先命補正，復為同條例第8 條所明定。
三、查本件抗告人主張其於消費者債務清理條例施行後，曾提出
    債權人清冊，依同條例第151 條第1 項規定，以書面向最大
    債權金融機構台新銀行請求共同協商債務清償方案，該行以
    抗告人「未能接受顯足以負擔之還款方案」為由而發給前置
    協商不成立通知書，業據其提出台新銀行民國99年1 月21日
    前置協商不成立通知書影本1 件可稽（見原審卷第95頁），
    堪信為真。依消費者債務清理條例第3 條之規定，得依該條
    例所定更生或清算程序，清理其債務者，須以債務人不能清
    償債務或有不能清償之虞為要件。經查：
  (一)抗告人主張前置協商方案，除台新銀行外，尚須包含富邦資
    產管理公司、中國信託銀行等債權人之債權等語。按債務人
    對於金融機構因消費借貸、自用住宅借款、信用卡或現金卡
    契約而負債務，在聲請更生或清算前，應提出債權人清冊，
    以書面向最大債權金融機構請求協商債務清償方案，並表明
    共同協商之意旨。消費者債務清理條例第151 條第1 項定有
    明文。此所稱之金融機構，係指：包括銀行、信用合作社、
    農會信用部、漁會信用部、票券金融公司、信用卡業務機構
    及郵政儲金匯業局在內之銀行業；包括證券商、證券投資信
    託事業、證券投資顧問事業、證券金融事業、期貨商、槓桿
    交易商、期貨信託事業、期貨經理事業及期貨顧問事業在內
    之證券及期貨業；包括保險公司及保險合作社在內之保險業
    ；信託業等機構及其他經主管機關核定之機構，辦理消費者
    債務清理事件應行注意事項第42條第1 項亦有明文。查本件
    抗告人聲請更生前，固曾於98年11月17日向最大債權金融機
    構台新銀行申請協商，並對於金融機構所負債務表明共同協
    商之意旨（見原審卷第80頁，「消費者債務清理條例」債務
    人向最大債權金融機構辦理前置協商申請書影本），惟除最
    大債權金融機構外，其他債權金融機構亦有權同意是否加入
    前置協商方案，此觀辦理消費者債務清理事件應行注意事項
    第42條第2 項甚明，故中國信託銀行是否加入前置協商程序
    ，本為其權衡債權債務關係後，自行決定，抗告人此部分之
    主張，應無理由。此外，依抗告人所提之債權人清冊（見原
    審卷第12、13頁）所示，債權人富邦資產管理公司並非為本
    條例第151 條第1 項所稱之金融機構，本可免除程序外協商
    之前置，逕聲請更生。基此，抗告人陳稱前置協商方案，應
    納入富邦資產管理公司、中國信託銀行等債權人之債權云云
    ，洵屬無據。
  (二)抗告人復主張其還款金額已達一定數額，但債權銀行憑藉年
    息20% 之高循環利率，且清償必先扣抵利息部分，因此抗告
    人於退休前之23年工作期間，幾乎無法清償債務，其僅能依
    消費者債務清理條例聲請更生等語。然查，抗告人債務之種
    類均為卡債（見原審卷第12、13頁，債權人清冊），按信用
    卡契約及現金卡契約乃現代工商社會之新型態交易，由於其
    大量使用之特性，故發卡銀行基於處理上之經濟考量，乃預
    先擬定契約條文，供為與不特定之交易相對人締約使用，核
    其性質，應屬消費者保護法規定之定型化契約甚明。然而定
    型化契約條款僅在發生顯失公平之情形時，法律始定有種種
    調整兩造契約關係以彌補弱勢一方並達衡平之機制，或於該
    當法律規定之要件時，該部分約定無效（消費者保護法第11
    條至第17條、民法第247 條之1 參照），並非一旦使用定型
    化契約條款即生必對消費者明顯不利或違反誠信原則之結果
    ，仍須就個案為具體審查，不可遽謂定型化契約條款當然等
    同不利消費者或違反誠信之契約。次按應付利息之債務，其
    利率未經約定，亦無法律可據者，週年利率為5%；約定利率
    ，超過週年20% 者，債權人對於超過部分之利息，無請求權
    ，民法第203 條、第205 條分別定有明文。再按清償人所提
    出之給付，應先抵充費用，次充利息，次充原本，民法第32
    3 條定有明文。本件抗告人與發卡銀行簽訂信用卡契約及現
    金卡契約，並因使用信用卡簽帳、使用循環信用利息、預借
    現金，或以現金卡提領現金等，而對債權銀行負有債務，抗
    告人雖主張銀行以定型化契約條款約定高額利率，惟如該約
    定利率未超過民法第205 條之強制規定，則抗告人仍應履行
    給付利息義務。且依上開規定，抗告人繳納清償金額，本應
    先抵充費用、利息，如有剩餘，始得抵充原本，是以抗告人
    空言爭執，委無足取，且亦非本院審酌抗告人得否准予更生
    之事項。
  (三)末查，抗告人96、97年之學校工作收入分別為408,811 元、
    456,147 元；98年1 至7 月之學校工作收入為302,172 元（
    見原審卷第54至56頁，抗告人製作之家庭收入與個人平均所
    得資料），以上合計為1,167,130 元（計算式：408811+456
    147+302172＝0000000 ）。又觀之抗告人所提之郵政存簿儲
    金簿影本，抗告人於98年9 月1 日、98年9 月25日、98年10
    月1 日、98年11月1 日、98年11月10日、98年12月1 日、98
    年12月17日以委發款項之名目分別存入39,596元、1,000 元
    、31,950元、22,614元、12,150元、20 ,139 元、13,950元
    等7 筆金額；於98年10月1 日亦由同帳號以薪資明目存入22
    ,614元（見原審卷第59至62頁），以上合計164,013 元（計
    算式：39596 ＋1000＋31950 ＋22614 ＋121 50＋20139 ＋
    13950 ＋22614 ＝164013）。綜上，抗告人96、97年、98年
    1 至7 月、98年9 至12月之收入為1,331,143 元（計算式：
    0000000 ＋164013＝0000000 ），平均每月收入為38,033元
    （計算式：1,331,143 元÷35月＝38,033元，元以下四捨五
    入）。此外，抗告人尚於98年9 月1 日領有勞保給付29,040
    元、98年12月15日領有就業保險金給付72,600元（見原審卷
    第59、61頁、第114 頁，郵政存簿儲金簿影本、勞工保險局
    98年12月10日保給核字第098073048284號函影本），且抗告
    人於99年3 月12日之陳報狀稱其因任學校代課教師，每年6
    、7 、8 月學校不支薪，故其每2 年可申請就業保險金1 次
    ，98年12月15日所領取之72,600元即屬之（見本院卷第98、
    99頁），故抗告人除於學校之薪資收入外，於98年間尚有上
    述之勞保給付及就保給付之其他收入，合計有101,640 元（
    計算式：29040 ＋72600 ＝101640）。是以，如將上開保險
    給付依抗告人所述平均分配於2 年間之各月，每月尚可增加
    收入4,235 元（計算式：101640÷24＝4235）。故抗告人之
    每月平均收入應為每月工作收入38,033元，加計前揭保險給
    付每月4,235 元，故其平均每月收入以42,268元（即38033
    ＋4235＝42268 ）計算之，方屬合理。按消費者債務清理條
    例之立法目的，係為使不幸陷入經濟困境之人得以清理債務
    、重建生活，並在清理過程中能保有符合人性尊嚴之最低基
    本生活，而非維持債務人過去慣常之寬逸生活，是於評估債
    務人是否有不能清償或履行原協商方案是否顯有重大困難時
    ，並非由債務人任意主張其基本生活費用之數額，否則將造
    成揮霍無度以致清償能力降低，反而易使更生程序無從進行
    ，是應依行政院主計處公佈之99年度台北縣每人每月最低生
    活必要費用10,792元為計算標準（該最低生活費用已包括食
    、衣、住、行等費用在內），債務人陳報之生活必要費用超
    過上開金額者應予剔除。次按民法第1117條第1 項規定，受
    扶養權利者，以不能維持生活而無謀生能力者為限。抗告人
    主張除其每月必要生活費用43,833元【計算式：租金14,000
     元 ＋膳食費22,500元＋教育費1,333 元（每年16,000元÷
    12月＝1,333 元，元以下四捨五入）＋雜支6,000 元（每年
    72,000元÷12月＝6,000 元）＝43,833元（見原審卷第69頁
    ，財產及收入狀況說明書）】外，尚需支付父母扶養費每月
    1,000 元、配偶及未成年子女3 人扶養費每人每月8,000 元
    。惟查，抗告人之配偶洪翊城係51年生，現年48歲，有戶籍
    謄本在卷可參（見本院卷第18頁），抗告人僅泛稱其配偶因
    需照料子女而無法外出工作，未見舉證其配偶為無工作能力
    之人，則揆諸上開說明，難謂抗告人有支出此一扶養費用之
    必要，故抗告人主張需支付配偶每月8,000 元之扶養費部分
    ，自應予以剔除。又3 名未成年子女之扶養費部分，因未成
    年子女部分係依附於父母提供之住所共同生活，且日常生活
    較為單純，其基本生活費用當與成人之基本生活費用不同（
    如房租費、家居管理費、通訊費等費用項目即非學齡子女基
    本生活所需費用項目），是未成年子女之基本生活費用本院
    參酌財政部公告98年度扶養親屬免稅額82,000元，每月平均
    為6,834 元，作為扶養費用計算標準，應屬適當；另依抗告
    人所陳其未成年子女每人每月領取林口鄉公所之補助金2,20
    0 元，有臺北縣林口鄉公所低收入戶證明書、抗告人配偶之
    郵政存簿儲金簿影本可證（見原審卷第22、110 、111 頁）
    ，故抗告人及其配偶每月僅需支付3 名子女每人每月4,634
    元（計算式：000000000=4634 ）。則抗告人每月平均收入
    42,268元扣除本人及與配偶共同分擔之子女每人每月基本生
    活費用，共計17,743元【計算式：10,792元＋（每人每月4,
    634 元÷扶養義務人2 人×未年子女3 人）=17,743 元】後
    ，尚有餘額24,525元（即00000 000000 ＝24525 ），縱依
    抗告人所稱尚需支付父母親扶養費每月1,000 元（見原審卷
    第69頁，財產及收入狀況說明書）及每月遭法院強制扣薪11
    ,827元（見原審卷第85至86頁、第14頁，臺北縣立林口國民
    中學薪資條影本、本院98年10月16日板院輔98司執廉字第67
    163 號執行命令影本），其每月仍有11,698元（計算式：00
    000 00000000000 ＝11698 ）可供其支配，顯有按月償還
    5,011 元協商條件之能力。故原審之認定，並無何違誤之處
    。抗告人主張其無法負擔台新銀行所提之協商還款條件云云
    ，並非可採。
四、綜上所述，本件抗告人聲請更生，不符合消費者債務清理條
    例第3 條規定，於法自難准許。原審以抗告人無「不能清償
    債務或有不能清償之虞」之情事而駁回其更生之聲請，並無
    違誤。抗告意旨指摘原裁定不當，求予廢棄，非有理由，應
    予駁回。
五、據上論結，本件抗告為無理由，依消費者債務清理條例第15
    條、民事訴訟法第495 條之1 第1 項、第449 條第1 項、第
    95條、第78條，爰裁定如主文。
中    華    民    國    99    年    7     月    13    日
                  民事第一庭  審判長  法  官  李世貴
                                      法  官  黃信滿
                                      法  官  陳翠琪
上為正本係照原本作成
本件不得再抗告
中    華    民    國    99    年    7     月    14    日
                                      書記官  簡曉君

司法院資訊處製作；財團法人民間司法改革基金會備份。
